【裁判字號】    97,台上,1515
【裁判日期】    970717
【裁判案由】    給付退休金差額等
【裁判全文】
最高法院民事判決            九十七年度台上字第一五一五號
上  訴  人  甲○○
訴訟代理人  羅秉成律師
上  訴  人  台灣水泥股份有限公司
法定代理人  乙○○
訴訟代理人  陳世寬律師
            董浩雲律師
上列當事人間請求給付退休金差額等事件，兩造對於中華民國九
十七年三月十一日台灣高等法院第二審更審判決（九十六年度重
勞上更(一)字第四號），各自提起上訴，本院判決如下：
    主  文
原判決除假執行部分外廢棄，發回台灣高等法院。
    理  由
本件上訴人甲○○主張：伊自民國五十八年八月十一日起受僱於
對造上訴人台灣水泥股份有限公司（下稱台泥公司），於九十三
年五月十二日起擔任台泥公司總管理處專門委員（甲一）職務，
同年十月一日外調至台泥公司關係企業台泥國際有限公司（下稱
台泥國際公司），派赴大陸地區江蘇省徐州市，擔任海螺水泥廠
接收業務小組最高負責人，惟伊於徐州市任內身體不適，乃於同
年十二月二十三日向台泥公司申請於九十四年二月十八日退休，
並自九十三年十二月二十七日起至九十四年二月十七日止請特別
休假，另以書面簽呈伊台灣地區直屬長官郭慶松。詎伊於九十三
年十二月二十八日休假返台後，台泥公司總經理卻於同年月二十
九日裁示伊退休生效日期定為九十四年二月底，並不准伊特別休
假，以改發獎金處理；又於九十四年一月十四日指伊擅離職守，
要求自請處分，否則即予免職，伊不得已乃於同年月二十四日自
請處分，台泥公司即於同年月二十六日將伊職等降為專門委員（
丙三）。伊於九十三年十二月二十三日自請退休時，依勞動基準
法（下勞基法）第五十五條之規定可得請求台泥公司發給退休金
之請求權已形成，台泥公司上開降級減薪處分已違反其人事管理
規則、慣例及誠信原則，自不生效力；嗣伊雖於九十四年三月二
十五日退休，惟於同年五月五日即已撤銷自請處分之意思表示，
台泥公司降級減薪之處分已致伊短少受領薪資、職務加給、房租
津貼、駐外獎金及九十四年度年終獎金之損失；且台泥公司未依
勞動基準法（下稱勞基法）第三十九條規定，加倍給付伊春節工
資及獎金，又短付退休金。伊自得依兩造間勞動契約之法律關係
、勞基法第五十五條及第三十九條之規定，請求台泥公司加計法
定遲延利息如數給付等情。爰求為命台泥公司給付三百五十五萬
六千一百十五元，及自九十四年四月二十四日起算年息百分之五
利息之判決（原審判命台泥公司給付一百六十一萬二千九百元本
息，而駁回甲○○其餘請求，兩造就其敗訴部分各自提起上訴；
至甲○○於上開請求外，業經原審前審判命台泥公司給付二百八
十八萬二千六百三十七元本息確定）。
上訴人台泥公司則以：對造上訴人甲○○係受伊派赴徐州接收大
陸海螺水泥廠作業小組之最高負責人，其申請特別休假應經伊總
經理許可，否則以曠職論。而甲○○於申請特別休假後，未經核
准即於九十三年十二月二十八日擅離職守，甚於次日接獲其不准
予特別休假之通知後，仍未返回工作，已屬無正當理由連續曠職
十六日，伊自得依工作規則第十四條、第九條第五款及勞基法第
十二條第一項第六款之規定，對其為免職處分終止兩造勞動契約
。嗣伊經甲○○請求而於九十四年一月二十六日發調動令，將之
降為專門委員（丙三）職務，以回復兩造間勞動關係，並通知溯
及自九十三年十二月二十九日起生效，甲○○並繼續工作至其退
休之日止。而伊並未要求甲○○於九十四年農曆春節期間駐廠備
勤，亦無此需要，而甲○○於該期間亦未提供任何勞務。伊對甲
○○所為降級減薪處分既為合法正當，甲○○自不得請求按原職
專門委員（甲一）職務計算薪資及退休金。又甲○○外派徐州，
主要雇主為台泥國際公司，每月所支領六萬元之駐外獎金係由該
公司發給，伊自毋庸將該筆駐外獎金計入其之退休金。準此，甲
○○於九十四年三月二十四日退休日前六個月平均工資為計算基
礎之退休金，即九十三年九月二十五日起至同年十二月二十八日
止應以（甲一）職務之薪資計算；九十三年十二月二十九日起至
九十四年三月二十四日止則依（丙三）職務之薪資計算等語，資
為抗辯。
原審將第一審判決上訴人甲○○敗訴部分予以部分廢棄，改命上
訴人台泥公司再為部分給付，及駁回甲○○之其餘上訴，係以：
查勞工於取得勞基法第三十八條規定特別休假權利後，如欲行使
該權利，依勞基法施行細則第二十四條規定，仍須向雇主請求得
到雇主協助（承諾）後，始得為之，如因雇主之原因，致無法行
使特別休假權，僅生勞工得請求雇主依上揭規定發給未休日數之
工資。又依與上述勞基法規定並無不符之台泥公司之工作規則第
五章「休息、休假及請假」第三十條及第三十一條，及該工作規
則施行細則第四章「服務」第二節「出勤」第七條、第六節「特
別休假」第三條及第五條規定，甲○○如欲行使特別休假權，仍
應與台泥公司協商，並經台泥公司核可後實施。甲○○提出之特
別休假請假單七紙，所載之單位主管章核可日期固係在特別休假
日後，或特別休假期間，惟參以證人即台泥公司前執行副總經理
江正雄及工務部副總經理郭慶松證述內容，足見甲○○安排特別
休假須先與台泥公司協商，如未獲許可，則由台泥公司改發不休
假獎金，是甲○○主張台泥公司對其特別休假之申請，無准駁權
云云，要無可取。次查，甲○○固於九十三年十二月二十三日以
健康因素為由，申請自九十四年二月十八日起退休，並自九十三
年十二月二十七日起特別休假至九十四年二月十七日止，惟依證
人郭慶松所證，其於九十三年十二月二十七日即電告甲○○，因
其負責徐州廠事務，故其特別休假之申請不予准許；且台泥公司
既於甲○○申請特別休假返台前告知，甲○○於九十三年十二月
二十八日返台，自與其主張事後補單之情形有間，亦無由主張其
確信有自行指定特別休假之權利，而得片面指定休假。況甲○○
負責台泥公司徐州廠事務，責任重大，則台泥公司否准甲○○於
春節前後特別休假之申請，衡諸常理，尚非不當。又勞基法第四
十條規定，係就在例假日、特別休假中因天災、事變或突發事件
而有停止例假日或特別休假之情形而規定，與事前協商特別休假
係就有無妨礙業務之情形為之有間，兩者無從比附援引。另甲○
○固曾於八十五年八月至高雄醫學大學附設中和紀念醫院門診追
蹤治療，復於九十四年一月二十七日，因高血壓至徐州市中心醫
院、徐州市第四人民醫院、東南大學醫學院附屬徐州醫院就診，
可認甲○○所患上揭慢性病，於大陸地區亦有上述醫院可提供醫
療服務，且其又未能舉證證明須請特別休假返台就醫，是其以台
泥公司不准假，係違背保護照顧勞工之義務，屬權利濫用，構成
權利失效云云，洵屬無稽。再查，更審前判決已確認台泥公司固
得依前述規定終止兩造間僱傭關係，且台泥公司總經理於九十四
年一月十四日指摘甲○○擅離職守情節重大，應予免職之電子郵
件，並非正式發布之懲戒令，尚難認台泥公司已正式對甲○○發
布免職處分，而由甲○○嗣後自請處分，另為懲處之事實觀之，
兩造間之勞動契約關係，未因上述電子郵件而終止等情，兩造自
不得再為相反主張。台泥公司既已不行使其終止權，改以懲處方
式處理甲○○曠職行為，此為其裁量行為，自應受拘束。依台泥
公司之獎懲規則第三條規定，職工降階處分至多以降二階為限，
又甲○○上揭曠職行為，依前述勞基法及台泥公司工作規則等規
定，台泥公司足以終止兩造間僱傭關係，其情節重大，於上揭規
定範圍為最重之降二階處分，應屬相當。惟台泥公司對於甲○○
記大過及記過各乙次，並將職務調降至專門委員（丙三），薪資
額及職務加給一併調降之懲處，前後職務相差八階，自與上揭規
定有悖，應認僅於降二階範圍內有效。台泥公司對甲○○所施有
效之懲戒處分，致改變部分勞動條件，其原有勞動契約仍持續，
僅係使勞動契約內容發生部分更改，並非兩造合意新的勞動契約
。另查，九十四年二月六日起至同年月十三日止，為春節期間，
係法定應休假日，無庸請假。經審視甲○○與台泥公司法定代理
人乙○○間往來之電子郵件，均係就甲○○擬休假提前返台及延
後回徐州，與申請退休離開徐州市返台，而台泥公司未准甲○○
退休及特別休假，甚至要求甲○○留在徐州市，顯係就甲○○所
請特別休假而言，並表示給付不休假獎金；台泥公司未有隻字片
語，要求甲○○於春節期間留守徐州市工作。甲○○復未有其他
證據，證明台泥公司要求其於春節期間留守徐州廠，且執行台泥
公司所指示之公務，則其請求台泥公司給付該春節期間之工資，
及據以加計之退休金云云，難認有理由。又甲○○之薪資包括薪
資額、主管加給（職務加給）、房屋津貼、伙食津貼及駐外津貼
，且駐外津貼應計入退休金之月平均工資，據以計算應付上訴人
之退休金，甲○○於職務（甲一）職務所得之薪資合計為二十三
萬零九百四十九元等情，業據更審前判決關於命台泥公司給付部
分退休金確定部分之理由欄項下判斷在案，而甲○○之薪資經台
泥公司於九十三年十二月二十九日懲處降階為（甲三）之職務後
，合計為二十萬五千九百八十九元。甲○○係於九十四年三月二
十五日退休，亦據更審前審判決審認確定，甲○○未能證明有顯
然違背法令，或提出新訴訟資料足以推翻原判斷，兩造自不得再
為相反主張。準此，甲○○於九十四年三月二十四日前六個月之
薪資，依（甲一）階計算九十三年九月二十四日起至九十三年十
二月二十八日止部分，為七十一萬六千六百八十七元：依（甲三
）階計算九十三年十二月二十九日起至九十四年三月二十四日止
部分，為五十九萬一千三百八十七元：合計為一百三十萬八千零
七十四元，則其月平均工資為二十一萬六千八百零七元。台泥公
司僅以月平均工資十三萬七千四百零五元計付，短付退休金為一
百四十九萬零四百九十九元。而台泥公司自九十三年十二月二十
九日起九十四年三月二十四日止，僅依專門委員（丙三）之職階
給付薪津每月十七萬零九百四十九元，距（甲三）職階之薪津二
十萬五千九百八十九元，尚差三萬五千零四十元，甲○○尚得請
求差額薪資十萬零四百八十三元。又甲○○九十四年一月至三月
份應領專門委員（甲三）之薪津（不含駐外津貼六萬元）為十四
萬五千九百八十九元，而得領按二個月之不含駐外津貼之薪津，
依三個月比例計算之年終獎金，為台泥公司所不爭執，則甲○○
得領取之金額為七萬二千九百九十五元，台泥公司僅給付五萬一
千一百九十二元，尚差二萬一千八百零三元。從而，甲○○本於
勞動契約，請求台泥公司再給付三百五十五萬六千一百一十五元
本息，於一百六十一萬二千九百元本息範圍內，洵屬正當，應予
准許。逾此所為請求，則非正當，應予駁回等詞，為其判斷之基
礎。
按解釋契約固屬事實審法院之職權，惟其解釋如違背法令或有悖
於論理法則或經驗法則，自非不得以其解釋為不當，援為上訴第
三審之理由（本院八十三年台上字第二一一八號判例參照）。本
件上訴人甲○○於九十四年一月二十七日向上訴人台泥公司請准
於九十四年二月三日返台過年並申退，其主旨係「身體突發事報
告，請示『返台休假』及申退由」，而台泥公司總經理乙○○於
同年月二十八日回覆稱：「為妥善交接，仍需留在徐州」；復於
九十四年一月二十八日為配合春節請假為由，向台泥公司申請於
同年二月三日返台，於同年月十六日返回徐州工作，其間請特別
休假四天，其中內容有「因配合大陸春節年假，及所雇保姆亦休
假，此間伙食等生活起居乏人照料」之文字，其中已論及「大陸
春節年假」，惟乙○○於同年月二十九日回覆稱：「工作需求，
返台不准。請自行妥善安排徐州起居」（見一審調字卷第五三、
五四頁）。觀其文義似無區分「春節法定休假」及「春節前後之
特別休假」，亦即台泥公司似以工作需求為由要求甲○○留守徐
州，並未區分春節之休假或其前後之特別休假，皆一律留守。果
爾，可否僅以台泥公司未有隻字片語要求甲○○於春節期間留守
徐州市工作，即謂台泥公司未有要求甲○○於春節期間留守徐州
之真意？即非無疑。此攸關甲○○得否請求春節假日出勤工資及
獎金，與平均工資之計算基準。原審未遑詳為推敲勾稽，遽為不
利於甲○○之論斷，自嫌速斷。次查，甲○○於九十三年五月十
二日擔任台泥公司總管理處專門委員（甲一）職務，九十三年十
月一日外調派赴大陸地區擔任海螺水泥廠接收業務小組最高負責
人，而九十三年十二月二十九日以降二階（甲三）任用為合法，
則在九十三年十二月二十八日前之（甲一）薪資共計二十三萬零
九百四十九元，原審並以此為計算標準。惟甲○○係九十三年十
月一日始外派大陸，自此時起始有駐外津貼六萬元，則計算九十
三年九月二十五日起至九十三年九月三十日止共六日之薪資總額
，似不能將該駐外津貼算入，原審仍以加入駐外津貼之金額計算
甲○○此段尚未派赴徐州前之薪資總額，非無違誤。又甲○○退
休前六個月之平均工資，原審一方面認係二十一萬六千八百零七
元，乃另一方面又認係二十一萬六千八百二十四元，已有理由前
後矛盾之違誤；而認定甲○○所得請求之薪資差額為十萬零四百
八十三元，又與其計算式所得為十萬零五百九十八元不符，致所
命台泥公司應再給付之金額與主文所示不符，則甲○○究竟尚得
請求台泥公司給付之金額為何？自須由原審再為查明後審認之。
兩造上訴論旨，各自指摘原判決於其不利部分為不當，聲明廢棄
，均非無理由。
據上論結，本件兩造上訴均有理由。依民事訴訟法第四百七十七
條第一項、第四百七十八條第二項，判決如主文。
中    華    民    國  九十七  年    七    月   十七   日
                      最高法院民事第六庭
                          審判長法官  朱  建  男
                                法官  顏  南  全
                                法官  林  大  洋
                                法官  鄭  傑  夫
                                法官  蘇  清  恭
      本件正本證明與原本無異
                                      書  記  官
中    華    民    國  九十七  年    七    月  二十九  日
                                                     m


司法院資訊處製作；財團法人民間司法改革基金會備份。
